# Dados qualitativos: mapa corocromático nominal{#quali1}

## Instalando e carregando pacotes do R

Inicie o **RStudio**, no Menu *File*, escolha *New File* e *R Script*.

Embora, na primeira vez de acesso não seja necessário limpar a memória, das outras vezes, ao iniciar o **RStudio**, é recomendável sempre limpá-la e definir o diretório de trabalho. Digite o seguinte comando:

```{r eval=FALSE}
#para limpar a memória
rm(list=ls(all=TRUE))
```

O que estiver depois do sinal # são anotações sobre o caminho percorrido que podem ajudar na memorização e não interferem no código. Você pode escrever o que quiser como anotação.

Para definir o diretório de trabalho, use a função *setwd* (de *set working diretory*, ou defina o diretório de trabalho, em português). Entre parênteses o caminho do diretório deve estar entre aspas e com a barra nesta direção /. Para verificar o diretório definido, use `getwd()`:
```{r eval = FALSE}
#para definir o diretório de trabalho
getwd()
```

Além do **R** e **RStudio**, usaremos uma série de outros pacotes do **R** que podem ser instalados de uma vez, usando a função **install.packages** (instalar pacotes):

```{r warning=FALSE, eval=FALSE}
#para instalar os pacotes
install.packages(c(
  "devtools", "dplyr", "ggplot2", "ggtext", "ggthemes", "rgdal","rnaturalearth", "rnaturalearthdata", "sf", "sp","tidyr" 
))
```

Os pacotes **rnaturalearth** e **rnaturalearthdata** facilitam a elaboração de mapas em **R** com dados de feições naturais da Terra que se encontram em <http://www.naturalearthdata.com/>.

Vamos carregar alguns dos pacotes para a elaboração do mapa corocromático nominal, usando a função **library** para carregar as bibliotecas (pacotes instalados):
```{r  results='hide', message=FALSE, warning=FALSE}
#para carregar os pacotes
library(ggplot2)
library(devtools)
library(rgdal)
library(sf)
library(sp)
library(rnaturalearth)
library(rnaturalearthdata)
```

## O pacote geobr

O pacote **geobr** foi desenvolvido por pesquisadores do Instituto de Pesquisa Econômica Aplicada (IPEA), que é uma fundação pública federal vinculada ao Ministério da Economia do Brasil, para importar os dados do IBGE (Pereira & Gonçalves, 2021). Este pacote está depositado no *github* do IPEA. Para facilitar a instalação de pacotes que não estão no repositório CRAN, pode-se usar o pacote **devtools** com a função **install_github()**. Se você seguiu os passos anteriores, o **devtools** já está instalado e carregado no **RStudio**.

```{r eval=FALSE, warning=FALSE}
#para instalar o pacote ‘geobr’
devtools::install_github("ipeaGIT/geobr", subdir = "r-package")
```

Você deve estar curioso para saber o que significa **::** . O que vem antes de **::** é o nome do pacote a ser utilizado e o que vem depois, a função a ser usada. É muito útil, pois muitas vezes nos esquecemos de carregar um determinado pacote com a função **library()** e, mesmo assim, o **R** identifica o pacote e executa a função. Além disso, como as funções podem ter o mesmo nome em vários pacotes, o **R** utilizará a função cujo pacote foi carregado por último, não necessariamente a que você deseja. Usando **::** deixa claro o pacote cuja função você quer executar.

Vamos carregar o pacote que acabamos de instalar.
```{r warning=FALSE}
#para carregar o pacote
library(geobr)
```

O pacote **geobr** contém 27 conjuntos de dados do IBGE para importação. Este pacote evita que você tenha que ir ao site do IBGE para fazer o *download* individualmente de cada base cartográfica que pretende usar. Uma vez carregado no **RStudio**, você consegue fazer *download* dos dados segundo diferentes divisões territoriais. Para ter uma ideia do conteúdo do **geobr**, use a função **list_geobr()**, como a seguir:

```{r eval=FALSE}
#para listar o conteúdo do ‘geobr’
list_geobr()
```

Como iremos fazer um mapa dos biomas do Brasil, vamos criar um objeto chamado **biomas**. Este conjunto de dados inclui polígonos de todos os biomas presentes no território brasileiro e zona costeira. O conjunto de dados de 2019 está disponível na escala 1:250.000. Para isso, vamos atribuir o nome ‘biomas’ antes dos sinais **<-** e usar a função **read_biomes** do **geobr**, selecionando o ano dos dados de interesse - 2019. O argumento *simplified* é um argumento lógico (FALSO ou VERDADEIRO/*FALSE or TRUE*) que indica se a função deve retornar o conjunto de dados com a resolução original ou com os limites simplificados. A predefinição (*default*) é **TRUE**. Quando se deseja fazer análises espaciais com os dados, a versão com os limites simplificados é indicada. O argumento *showProgress* indica se deve apresentar a barra de progresso do *download* (*TRUE*) ou não (*FALSE*).

```{r }
#para criar um objeto chamado ‘biomas’ a partir do conjunto de dados do IBGE
biomas <- read_biomes(year = 2019, simplified = TRUE, showProgress = FALSE)
```

Confira o tipo de objeto gerado:

```{r }
#para ver o tipo de objeto
class(biomas)
```

Observe que a palavra ‘biomas’ aparece como um objeto no painel ‘Environment’ do **RStudio**. É um objeto do tipo ‘sf’ (espacial) e ‘data.frame’ porque tem uma tabela de dados alfa-numérica associada. 

```{r eval=FALSE}
#para ver a tabela de dados de ‘biomas’
View(biomas)
```

Pode ser que demore um pouco para abrir. Você verá uma tabela que contém as seguintes colunas: **name_biome**, **code_biome**, **year**, **geom**. A tabela de dados possui uma coluna para os nomes dos biomas, outra para os códigos atribuídos a cada bioma, outra com o ano dos dados e a última com a geometria (coordenadas de cada vértice para todos os polígonos). Se você quiser ver apenas os nomes das variáveis (colunas), digite a função **names()**.
```{r }
#para ver os nomes das colunas do objeto ‘biomas’
names(biomas)
```
Usando apenas o comando básico do **R**, conseguimos visualizar os dados espaciais. Vamos usar a função **plot()** para isso. O que temos é a Figura \@ref(fig:plot-biom). Observamos que a partir da geometria (geom) foi elaborado um mapa para cada coluna da tabela de dados.
```{r plot-biom, fig.cap='Mapa para cada coluna da tabela de dados'}
#para visualizar o objeto ‘biomas’
plot(biomas)
```

## Projeção cartográfica

Quando elaboramos um mapa, é sempre interessante colocarmos a área mapeada em um contexto mais amplo. Isso pode ser feito no próprio mapa ou inserindo um mapa de referência dentro da área de plotagem. Vamos fazer a primeira opção.

Quando adicionamos mais de uma camada em um mapa, precisamos ficar atentos às projeções cartográficas das duas camadas. Vamos conferir a projeção da camada **biomas**.

```{r }
head(biomas)
```
Observamos que o sistema de coordenadas de referência **CRS (coordinate reference system)** é SIRGAS 2000.

Vamos criar uma camada  do tipo **sf** (*simple features*) chamada **mundo** a partir do pacote **rnaturalearth**. A função **ne_countries** permite selecionar polígonos, pontos ou *sf* dos países do mundo em uma escala determinada ou pontos dos países muito pequenos. Para entender melhor, digite **ne_countries** na busca da aba *Help* do **RStudio**.
```{r }
#para criar o objeto 'mundo'
mundo <- ne_countries(scale = "medium", returnclass = "sf")
#para ver o tipo de objetos
class(mundo)
```
**mundo** tem duas classes de objetos: um do tipo **sf** (*simple feature*) e outro do tipo **data.frame** (tabela de dados).
Vamos ver também o **CRS (coordinate reference system)** de **mundo**.

```{r eval=FALSE}
sf::st_crs(mundo)
```

O sistema de coordenadas de **mundo** é **+proj=longlat +datum=WGS84 +no_defs +ellps=WGS84 +towgs84=0,0,0**.

Vamos colocar **biomas** na mesma projeção.
O pacote **sf** (*simple features for R*) (Pebesma, 2018) permite a manipulação das bases de dados espaciais. Vamos usá-lo para alterar o CRS da camada **biomas**, usando a função **st_transform**.

```{r }
#para alterar o CRS de 'biomas'
biomaswgs84<- st_transform(biomas, "+proj=longlat +datum=WGS84 +no_defs +ellps=WGS84 +towgs84=0,0,0")
```

```{r eval=FALSE}
#para verificar o CRS de 'biomaswgs84'
st_crs(biomaswgs84)
```
O embasamento teórico sobre as projeções cartográficas e sistemas de coordenadas geográficas é primordial para lidar com dados espaciais.

## Iniciando com o ggplot2

**ggplot2** é um pacote do **R** para produzir gráficos estatísticos ou dados (e mapas, claro!). Seu enorme potencial é descrito em diversos livros. Para aqueles que pretendem se aprofundar, uma ótima referência é Wickham et al. (2016). Todos os detalhes do pacote podem ser encontrados em https://ggplot2.tidyverse.org/reference/index.html.

Ao contrário da maioria dos outros pacotes gráficos, o **ggplot2** possui uma gramática subjacente, com base na teoria da *gramática dos gráficos* (Wilkinson & Wills, 2005; Wickham, 2010), que permite compor gráficos combinando componentes independentes.

Resumidamente, parte-se da ideia de que todo gráfico ou mapa é composto por um conjunto de dados (que fornecerá a informação a ser representada) e o arranjo (a descrição de como as variáveis dos dados são representadas por meio dos atributos estéticos). O arranjo tem cinco componentes:

**layer** - uma camada de elementos geométricos (**geom**), que representa o que se vê, como pontos, linhas, polígonos, etc. e a estatística que resume os dados;

**scale** - representa os valores do espaço dos dados no espaço estético. Este componente inclui o uso da cor, forma ou tamanho, além de desenhar a legenda e eixos;

**coord** - sistema de coordenadas que descreve como as coordenadas dos dados são representadas no plano do gráfico. Também fornece os eixos e linhas de grade;

**facet** - especifica como dividir e mostrar subconjuntos dos dados;

**theme** - controla os detalhes do gráfico/mapa, tais como o tamanho da fonte ou cor do fundo. Existe um tema padrão definido no **ggplot2** que pode ser modificado.

O pacote **ggplot2** só permite a elaboração de gráficos ou mapas estáticos. Para mapas interativos, outros pacotes podem ser usados, tais como o **leaflet** ou **tmap**.

Usando **ggplot2** podemos especificar diferentes partes do gráfico e combiná-las usando o operador **+** (Wickham et al., 2016).

## Biomas do Brasil

Vamos usar o **ggplot2** para a elaboração do mapa de Biomas do Brasil. Agora que as camadas já estão com o mesmo CRS, vamos começar a adicioná-las por partes e configurar o mapa. No **ggplot2**, os mapas são construídos adicionando-se camada sobre camada, sendo a primeira delas dada pela função **ggplot()** (sem o número “2”).
Primeiro vamos carregar a camada **mundo**. Digitamos a função **ggplot()**, definimos o banco de dados, no caso, **mundo** e acrescentamos o sinal **+**. **sf** é o acrônimo de *simple features* e desenha objetos geométricos diferentes dependendo do tipo de feição que existe nos dados, podendo ser pontos, linhas ou polígonos. Como vimos anteriormente, **mundo** tem um objeto do tipo **sf** e, por isso, vamos usar **geom_sf** para sua representação gráfica. Veja que a primeira linha chama a função **ggplot** . No final da primeira linha tem um sinal **+** indicando que outros elementos serão adicionados. Todas as linhas que serão adicionadas nesta função ficarão com recuo de 2 caracteres em relação à primeira linha. (Figura \@ref(fig:plot-mundo)).
```{r plot-mundo, fig.align = 'center', fig.cap='Mapa base'}
ggplot(data = mundo) +
  geom_sf()
```
Observe que não é necessário colocar **data =** quando for indicar que quer visualizar o objeto 'mundo'. Esta indicação pode ser feita de forma direta *ggplot(mundo)*.

Podemos alterar as cores do contorno dos países e do seu preenchimento adicionando as novas cores com os atributos 'color'(ou 'colour') para o contorno e 'fill' para o preenchimento. Vamos usar tonalidades diferentes de cinza para estes atributos (Figura \@ref(fig:plot-mundo-grey)). Entenda melhor como funcionam as cores no **R** consultando https://r-charts.com/colors/.
```{r plot-mundo-grey, fig.align = 'center', fig.cap='Mapa base em cinza claro'}
ggplot(mundo) + 
  geom_sf(color = "grey80", fill = "grey90")
```

Agora vamos adicionar a segunda camada do mapa, a camada 'biomaswgs84'. Para isso, precisamos indicar o nome da camada e qual o campo (variável) que definirá o preenchimento (neste caso, o campo **name_biome**), que contém os nomes de cada um dos biomas, um dado qualitativo nominal. O arranjo estético é dado por **aes()**, que descreve a propriedade visual da geometria (geom). Então na nova camada **geom_sf** precisamos indicar qual o banco de dados (**biomaswgs84**) e que queremos que o campo **name_biome** seja preenchido com cores (*fill*) (Figura \@ref(fig:plot-mundo-biomas)).

```{r plot-mundo-biomas, fig.align = 'center', fig.cap='Mapa base em cinza claro e camada de biomas'}
ggplot(mundo) + 
  geom_sf(color = "grey80", fill = "grey90")+
  geom_sf(data = biomaswgs84, aes(fill = name_biome))
```
O resultado mostra que as duas camadas estão sobrepostas de forma correta e que as cores preenchidas correspondem a uma escala de cor *default* do **ggplot2**. Além disso, estamos vendo a representação do mundo todo. Como a nossa intenção é obter o mapa de biomas no território brasileiro, precisamos fazer um recorte indicando os limites geográficos que nos interessam. Assim, usando a função **coord_sf** (coordenadas de uma camada *simple feature* ) vamos indicar as coordenadas limites para o eixo **x** (longitude) e para o eixo **y** (latitude). Conferindo os limites da camada **biomaswgs84** (xmin: -73.98304 ymin: -33.75115 xmax: -28.84785 ymax: 5.269581), vamos aumentar um pouco esta área para termos espaço na área dentro da moldura do mapa. A informação dos limites de uma camada pode ser extraída de **sf::st_crs(biomaswgs84)** ou **head(biomaswgs84)** (Figura \@ref(fig:plot-mundo-biomas-recorte)).

```{r plot-mundo-biomas-recorte, fig.align = 'center', fig.cap='Mapa base ajustada à camada de biomas'}
ggplot(mundo) + 
  geom_sf(color = "grey80", fill = "grey90")+
  geom_sf(data=biomaswgs84, aes(fill = name_biome)) +
  coord_sf(xlim = c(-77, -19), ylim = c(-36, 10), expand = FALSE)
```
A escala de cores não é apropriada para os dados que estão sendo representados. Podemos observar uma ordem na sequência das cores e a utilização de cores inadequadas para algumas feições como para os biomas Amazônia e Sistema Costeiro. Em mapas corocromáticos nominais, as cores devem permitir a diferenciação entre as feições. No **R**, existem diferentes formas de se referir aos nomes das cores e muitas escalas de cores. Com base na tabela em https://r-charts.com/colors/, você pode escolher os nomes das cores para cada bioma. Para tal, vamos usar a função **scale_fill_manual** e dizer qual cor a partir da ordem em que apareceram na legenda da figura anterior: Amazônia, Caatinga, Cerrado, Mata Atlântica, Pampa, Pantanal e Sistema Costeiro (Figura \@ref(fig:plot-mundo-biomas-cores)).

```{r plot-mundo-biomas-cores, fig.align = 'center', fig.cap='Mapa base e biomas com cores adequadas'}
ggplot(mundo) + 
  geom_sf(color = "grey80", fill = "grey90")+
  geom_sf(data=biomaswgs84, aes(fill = name_biome)) +
  coord_sf(xlim = c(-77, -19), ylim = c(-36, 10), expand = FALSE)+
  scale_fill_manual(values=c("forestgreen", "lightgoldenrodyellow", "orange1","green3","indianred","mediumorchid3","skyblue1"))
```
Agora que as cores foram ajustadas, vamos mudar o título que fica acima da legenda. Para isso, vamos usar a função **labs** (rótulo) dizendo que quer preencher com a palavra "Biomas"(Figura \@ref(fig:plot-mundo-biomas-leg)).
```{r plot-mundo-biomas-leg, fig.align = 'center', fig.cap='Título da legenda'}
ggplot(mundo) + 
  geom_sf(color = "grey80", fill = "grey90")+
  geom_sf(data = biomaswgs84, aes(fill = name_biome)) +
  coord_sf(xlim = c(-77, -19), ylim = c(-36, 10), expand = FALSE)+
  scale_fill_manual(values=c("forestgreen", "lightgoldenrodyellow", "orange1","green3","indianred","mediumorchid3","skyblue1"))+
  labs(fill = "Biomas")
```
Nem todo mapa precisa de um título no próprio mapa. Ele pode estar na legenda da figura. Este detalhe depende do propósito do mapa. Aqui, vamos colocá-lo na área de fora, acima da área da moldura do mapa. O título do mapa é dado pela função **ggtitle**. O título vai entre aspas (Figura \@ref(fig:plot-mundo-biomas-title)).
```{r plot-mundo-biomas-title, fig.align = 'center', fig.cap='Título do mapa'}
ggplot(mundo) + 
  geom_sf(color = "grey80", fill = "grey90")+
  geom_sf(data=biomaswgs84, aes(fill = name_biome)) +
  coord_sf(xlim = c(-77, -19), ylim = c(-36, 10), expand = FALSE)+
  scale_fill_manual(values=c("forestgreen", "lightgoldenrodyellow", "orange1","green3","indianred","mediumorchid3","skyblue1"))+
  labs(fill = "Biomas")+
  ggtitle("Mapa corocromático nominal: Biomas do Brasil")
```
**Uma observação importante**: caso quando você acrescente o título usando acentuação como em "corocromático", apareça um erro, você precisará ajustar a língua para português usando a função **Sys.setlocale(category = "LC_ALL", locale = "pt_BR.UTF-8")**.

```{r }
Sys.setlocale(category = "LC_ALL", locale = "pt_BR.UTF-8")
```
Rodando o código novamente depois desta função deverá resolver o problema.

Agora vamos alterar a cor do fundo do mapa usando a função **theme()**, indicando que a cor do fundo deve ser "aliceblue" (Figura \@ref(fig:plot-fundo)).

```{r plot-fundo, fig.align = 'center', fig.cap='Mapa com fundo azul claro'}
ggplot(mundo) + 
  geom_sf(color = "grey80", fill = "grey90")+
  geom_sf(data=biomaswgs84, aes(fill = name_biome)) +
  coord_sf(xlim = c(-77, -19), ylim = c(-36, 10), expand = FALSE)+
  scale_fill_manual(values=c("forestgreen", "lightgoldenrodyellow", "orange1","green3","indianred","mediumorchid3","skyblue1"))+
  labs(fill = "Biomas")+
  ggtitle("Mapa corocromático nominal: Biomas do Brasil") +
  theme(panel.background = element_rect(fill = "aliceblue"))
```
Nós podemos optar por deixar a legenda fora da moldura do mapa, como já está. No entanto, é importante saber como posicioná-la na parte de dentro.
Para ajustar os elementos dentro da moldura, considere que o canto inferior esquerdo é a posição (0,0) e o canto superior direito, a posição (1,1). Por padrão, se não ajustarmos *justification*, a legenda ficará centralizada a partir da posição que definirmos na posição da legenda, o que cortará parte da mesma. 
Teste cada uma das quatro posiçoes a partir dos cantos, com a respectiva *justification*, alternando entre (0,0), (0,1), (1,0) e (1,1). Vamos ficar com a posição c(1, 0.2).
A Figura \@ref(fig:posicao-01) mostra como é a posição da legenda em (0,1).

```{r posicao-01, fig.align = 'center', fig.cap='Legenda na posição (0,1)'}
ggplot(data = mundo) + 
  geom_sf(color = "grey80", fill = "grey90")+
  geom_sf(data = biomaswgs84, mapping = aes(fill = name_biome)) +
  coord_sf(xlim = c(-77, -19), ylim = c(-36, 10), expand = FALSE)+
  scale_fill_manual(values=c("forestgreen", "lightgoldenrodyellow", "orange1","green3","indianred","mediumorchid3","skyblue1"))+
  labs(fill = "Biomas")+
  ggtitle("Mapa corocromático nominal: Biomas do Brasil") +
  theme(panel.background = element_rect(fill = "aliceblue"))+
  theme(legend.position = c(0, 1), 
       legend.justification = c(1, 0.2), 
       legend.background = element_rect(colour = NA, fill = "white"))
```
Vamos precisar diminuir um pouco o tamanho da legenda. 
Uma legenda é composta por diversos elementos e todos podem ser ajustados: caixa da legenda, título, texto, espaçamento, cor do fundo, cor da moldura, entre outros. Para saber os ajustes que estão sendo usados use a função **theme_get()**. Segue a função para ajustes de alguns elementos.

```{r eval=FALSE}
theme(legend.key.size = unit(1, 'cm'), #muda o tamanho da caixa da legenda
        legend.key.height = unit(1, 'cm'), #muda a altura da caixa da legenda
        legend.key.width = unit(1, 'cm'), #muda a largura da caixa da legenda
        legend.title = element_text(size=14), #muda o tamanho da fonte do título
        legend.text = element_text(size=10)) #muda o tamanho da fonte do texto
```
Vamos reduzir o tamanho da fonte do título da legenda e do texto (Figura \@ref(fig:plot-text-size)). As possibilidades de edição são inúmeras usando **ggplot2**. Sugiro consultar o site https://ggplot2.tidyverse.org/index.html e o livro online "R Graphics Cookbook" (Chang, 2023), que cobrem todos os detalhes. 

```{r plot-text-size, fig.align = 'center', fig.cap='Redução das fontes do título da legenda e texto'}
ggplot(mundo) + 
  geom_sf(color = "grey80", fill = "grey90")+
  geom_sf(data=biomaswgs84, aes(fill = name_biome)) +
  coord_sf(xlim = c(-77, -19), ylim = c(-36, 10), expand = FALSE)+
  scale_fill_manual(values=c("forestgreen", "lightgoldenrodyellow", "orange1","green3","indianred","mediumorchid3","skyblue1"))+
  labs(fill = "Biomas")+
  ggtitle("Mapa corocromático nominal: Biomas do Brasil") +
  theme(panel.background = element_rect(fill = "aliceblue"))+
  theme(legend.position = c(1, 0), 
       legend.justification = c(1, 0), 
       legend.background = element_rect(colour = NA, fill = "white"),
       legend.title = element_text(size=8),
       legend.text = element_text(size=7))
```
O título pode ser colocado dentro da área do mapa, do lado direito. Vamos acrescentar esta informação logo abaixo da definição do título no código, usando **theme(plot.title = element_text(hjust = 1, vjust = -8))** para que o alinhamento fique à direita (hjust = 1) e que fique dentro da área (vjust = -8) (Figura \@ref(fig:plot-alin-title)).
```{r plot-alin-title, fig.align = 'center', fig.cap='Alinhamento do título'}
ggplot(mundo) + 
  geom_sf(color = "grey80", fill = "grey90")+
  geom_sf(data=biomaswgs84, aes(fill = name_biome)) +
  coord_sf(xlim = c(-77, -19), ylim = c(-36, 10), expand = FALSE)+
  scale_fill_manual(values=c("forestgreen", "lightgoldenrodyellow", "orange1","green3","indianred","mediumorchid3","skyblue1"))+
  labs(fill = "Biomas")+
  ggtitle("Mapa corocromático nominal: Biomas do Brasil") +
  theme(panel.background = element_rect(fill = "aliceblue"))+
  theme(plot.title = element_text(hjust = 1, vjust = -8))+
  theme(legend.position = c(1, 0), 
       legend.justification = c(1, 0), 
       legend.background = element_rect(colour = NA, fill = "white"),
       legend.title = element_text(size=9),
       legend.text = element_text(size=8))
```
Precisamos adicionar um elemento muito importante: a escala gráfica!
A função **ggspatial::annotation_scale(location = "br", width_hint = 0.4, line_width = 0.5, height = unit(0.1,"cm"))** indica que a localização da escala gráfica será "br", ou seja, *bottom right* (inferior direito). **width_hint** é a largura total da barra da escala. A espessura da linha da barra da escala é dada por **line_width** e **height**, a altura.
Vamos aproveitar também para colocar uma linha de contorno na moldura do mapa. Essa linha é a **panel.border**. 
As linhas do Equador e do Trópico de Capricórnio podem ser adicionadas com a função **geo_hline()** ajustando os valores para 0 (Equador) e -23.27 para o Trópico. O tipo da linha será pontilhado "dashed".
Também podemos deixar sem linhas dos contornos dos biomas usando **colour=NA** na camada "biomaswgs84" (Figura \@ref(fig:plot-escala)).
```{r plot-escala, fig.align = 'center', fig.cap='Escala gráfica, Equador e Trópico de Capricórnio'}
ggplot(mundo) + 
  geom_sf(color = "grey80", fill = "grey90")+
  geom_sf(data = biomaswgs84, aes(fill = name_biome), colour=NA) +
  coord_sf(xlim = c(-77, -19), ylim = c(-36, 10), expand = FALSE)+
  geom_hline(yintercept = 0, linetype = "dashed")+
  geom_hline(yintercept =-23.27, linetype = "dashed")+
  scale_fill_manual(values=c("forestgreen", "lightgoldenrodyellow", "orange1","green3","indianred","mediumorchid3","skyblue1"))+
  labs(fill = "Biomas")+
  ggtitle("Mapa corocromático nominal: Biomas do Brasil") +
  theme(panel.background = element_rect(fill = "aliceblue"))+
  theme(plot.title = element_text(hjust = 1, vjust = -8))+
  theme(legend.position = c(1, 0.2), 
       legend.justification = c(1, 0.2), 
       legend.background = element_rect(colour = NA, fill = "white"),
       legend.title = element_text(size=9),
       legend.text = element_text(size=8),
       panel.border = element_rect(color = "black",size = .1,fill = NA))+
  ggspatial::annotation_scale(location = "br", width_hint = 0.3, line_width = 0.5, height = unit(0.1,"cm"))
```
Observe que quando inserimos as linhas do Equador e do Trópico de Capricórnio, apareceu o título no eixo y como "yintercept". Para remover esta informação, basta indicar que o título do eixo não deve ter preenchimento **axis.title.y = element_blank())**.
Embora o mapa de biomas pareça satisfatório, não temos referências internas da localização dos biomas. Seria interessante adicionar a camada dos estados (Unidades da Federação = UF) sem preenchimento e com o contorno em cinza médio (grey50). Para isso, primeiro vamos criar uma camada "sf" usando uma função do **geobr**, que é a "read_state".
```{r }
uf <- read_state(code_state = "all", year = 2010, simplified = TRUE, showProgress = FALSE)
```
Em seguida, vamos transformar a projeção da camada "uf" para que fique em WGS84.
```{r }
ufwgs84 <- st_transform(uf, "+proj=longlat +datum=WGS84 +no_defs +ellps=WGS84 +towgs84=0,0,0")
```
Agora adicionamos a camada **ufwgs84** logo abaixo da linha de código da camada **biomaswgs84**. O atributo **alpha = 0** indica que não deve haver preenchimento da camada, ou seja, ela deverá ficar transparente e o contorno deverá ser "grey50" (Figura \@ref(fig:plot-uf)).
```{r plot-uf, fig.align = 'center', fig.cap='Adicionando os limites das Unidades da Federação'}
ggplot(mundo) + 
  geom_sf(color = "grey80", fill = "grey90")+
  geom_sf(data = biomaswgs84, aes(fill = name_biome), colour=NA)+
  geom_sf(data = ufwgs84, colour = "grey50", alpha = 0)+
  coord_sf(xlim = c(-77, -19), ylim = c(-36, 10), expand = FALSE)+
  geom_hline(yintercept = 0, linetype = "dashed")+
  geom_hline(yintercept =-23.27, linetype = "dashed")+
  scale_fill_manual(values=c("forestgreen", "lightgoldenrodyellow", "orange1","green3","indianred","mediumorchid3","skyblue1"))+
  labs(fill = "Biomas")+
  ggtitle("Mapa corocromático nominal: Biomas do Brasil") +
  theme(panel.background = element_rect(fill = "aliceblue"))+
  theme(plot.title = element_text(hjust = 1, vjust = -8))+
  theme(legend.position = c(1, 0.2), 
       legend.justification = c(1, 0.2), 
       legend.background = element_rect(colour = NA, fill = "white"),
       legend.title = element_text(size=9),
       legend.text = element_text(size=8),
       panel.border = element_rect(color = "black",size = .1,fill = NA),
       axis.title.y = element_blank())+
  ggspatial::annotation_scale(location = "br", width_hint = 0.4, line_width = 0.5, height = unit(0.1,"cm"))
```
Por último, vamos adicionar a fonte dos dados. Esta informação entra como "caption" na função **labs** e poderá entrar nos parênteses já existentes para **labs** (Figura \@ref(fig:plot-caption)).

```{r plot-caption, fig.align = 'center', fig.cap='Mapa final com fonte de dados'}
ggplot(mundo) + 
  geom_sf(color = "grey80", fill = "grey90")+
  geom_sf(data = biomaswgs84, aes(fill = name_biome), colour=NA)+
  geom_sf(data = ufwgs84, colour = "grey50", alpha = 0)+
  coord_sf(xlim = c(-77, -19), ylim = c(-36, 10), expand = FALSE)+
  geom_hline(yintercept = 0, linetype = "dashed")+
  geom_hline(yintercept =-23.27, linetype = "dashed")+
  scale_fill_manual(values=c("forestgreen", "lightgoldenrodyellow", "orange1","green3","indianred","mediumorchid3","skyblue1"))+
  labs(fill = "Biomas",
       caption = "Fonte: IBGE (2019) \n Elaborado por: @Ligiaviz") +
  ggtitle("Mapa corocromático nominal: Biomas do Brasil") +
  theme(panel.background = element_rect(fill = "aliceblue"))+
  theme(plot.title = element_text(size = 10, hjust = 1, vjust = -8))+
  theme(legend.position = c(1, 0.2), 
       legend.justification = c(1, 0.2), 
       legend.background = element_rect(colour = NA, fill = "white"),
       legend.title = element_text(size=8),
       legend.text = element_text(size=7),
       plot.caption = element_text(size = 7),
       panel.border = element_rect(color = "black",size = .1,fill = NA),
       axis.title.y = element_blank())+
  ggspatial::annotation_scale(location = "br", width_hint = 0.4, line_width = 0.5, height = unit(0.1,"cm"))
```
Pronto! Nosso primeiro mapa em **R** está finalizado! E nem doeu... 
Você pode salvar o arquivo no formato **png**. Ele estará no seu diretório de trabalho.
```{r eval=FALSE}
ggsave("biomas.png", width = 8, height = 8, dpi = 300)
```

## Referências citadas {-}

CHANG, W. (2023) **R Graphics Cookbook**: Practical Recipes for Visualizing Data. 2nd Edition. https://r-graphics.org/index.html 

PEBESMA, E. (2018). Simple Features for R: Standardized Support for Spatial Vector Data. **The R Journal** 10:1, 439-446. https://journal.r-project.org/archive/2018/RJ-2018-009/index.html

PEREIRA, R.H.M.; GONÇALVES, C.N. (2021) **geobr**: Loads Shapefiles of Official Spatial Data Sets of Brazil. GitHub repository - https://github.com/ipeaGIT/geobr.

WICKHAM, H. (2010) A Layered Grammar of Graphics. **Journal of Computational and Graphical Statistics**, 19(1).

WICKHAM, H. (2016). **ggplot2**: Elegant Graphics for Data Analysis. Springer-Verlag New York. ISBN 978-3-319-24277-4, https://ggplot2.tidyverse.org.

WILKINSON, L., WILLS, G. (2005) **The Grammar of Graphics**. 2nd Edition. New York: Springer. 690p.
