# Dados quantitativos absolutos: mapa das figuras geométricas proporcionais {#quanti1}

Quando queremos transcrever graficamente dados quantitativos ou numéricos que expressam uma medida ou contagem, dois tipos de representação cartográfica são indicadas: o mapa de figuras geométricas proporcionais e o mapa dos pontos de contagem (também conhecido por densidade de pontos).
A escolha pela utilização de um ou outro depende do tipo de fenômeno a ser representado e da magnitude dos valores. As figuras geométricas proporcionais (em geral, o círculo é a figura mais utilizada) utilizam a variável visual "tamanho" e permitem perceber diferenças entre as proporções de forma imediata. Os pontos de contagem também utilizam a variável visual "tamanho" e possibilitam estabelecer relação entre a variável de interesse e a área do polígono, remetendo à ideia de densidade. 

Neste tópico trataremos da representação por meio de círculos proporcionais da população do estado de São Paulo em 2022, segundo município. Como os dados de população correspondem a cada município como um todo (área urbana e rural), o círculo deverá estar localizado nas coordenadas dos centróides dos municípios. 

## Bases de dados

Iniciamos limpando a memória.
```{r }
#para limpar a memoria
rm(list=ls())
```

Definimos com `setwd()`e verificamos o diretório de trabalho com `getwd()`.
```{r results='hide'}
#para verificar o diretório
getwd()
```

Para evitar textos com erros devido à acentuação, vamos ajustar para a língua portuguesa.
```{r }
#para ajustar a língua para português usando a função
Sys.setlocale(category = "LC_ALL", locale = "pt_BR.UTF-8")
```
Outro ajuste importante será a desativação da notação científica dos números na legenda.
```{r }
#para desativar a notação científica
options(scipen = 999)
```

Carregamos os pacotes que serão utilizados.

```{r results='hide', warning=FALSE}
#para carregar os pacotes que serão usados
library(sf)
library(geobr)
library(ggplot2,warn.conflicts=FALSE)
library(scales)
```

Usaremos a base de dados de população do Portal da Fundação SEADE. Para baixar o arquivo compactado, usamos a linha de código a seguir.

```{r }
#para identificar o url, faca o download do arquivo shapefile e clique em Ctrl+J
download.file(url = "https://repositorio.seade.gov.br/dataset/9bb4f8ef-f1a4-4734-92a2-814cfc8d0974/resource/09ba3695-a6a1-44ab-9916-fd1a8aa1c980/download/populacao.zip", destfile = "Populacao.zip")
```

Para descompactar o arquivo, usamos a função **unzip**.
```{r }
#para abrir o arquivo zip
unzip(zipfile = "Populacao.zip")
```

Na sequência, criamos o objeto **pop** usando a função para leitura de arquivo do tipo shapefile. 
```{r }
#para abrir o arquivo shapefile do estado de São Paulo 
pop <- st_read("./Populacao.shp")
```
Podemos ver as colunas de **pop** com a função **names(pop)**.
```{r }
#para ver as colunas de 'pop'
names(pop)
```

O objeto **pop** está na projeção cartográfica SIRGAS 2000. Vamos passá-lo para WGS84 pseudo Mercator (CRS = 3857).

```{r }
#para transformar para a projeção em WGS84 pseudo Mercator (crs=3857)
pop_wgs84 <- st_transform(pop, crs= 3857)
```

Vamos precisar dos polígonos das Unidades da Federação, que podem ser obtidos no site do IBGE. 
```{r }
#para identificar o url, faca o download do arquivo shapefile e clique em Ctrl+J
download.file(url = "https://geoftp.ibge.gov.br/organizacao_do_territorio/malhas_territoriais/malhas_municipais/municipio_2020/Brasil/BR/BR_UF_2020.zip", destfile = "BR_UF_2020.zip")
```

Usamos a função **unzip** para extrair o arquivo.
```{r }
#para abrir o arquivo zip
unzip(zipfile = "BR_UF_2020.zip")
```

Para ler o arquivo no **R**, usamos **st_read**.
```{r }
#para abrir o arquivo shapefile dos estados
UFBR <- st_read("./BR_UF_2020.shp")
```

Para que fiquem na mesma projeção, transformamos UFBR para WGS84 pseudo Mercator.
```{r }
#para transformar a projeção de 'UFBR' para WGS84
UFBRwgs84<- st_transform(UFBR, crs= 3857)
```
Podemos verificar o tipo de geometria do objeto **pop_wgs84** usando a função **st_geometry_type**.
```{r }
#para ver o tipo de geometria de 'pop_wgs84'
st_geometry_type(pop_wgs84, by_geometry=FALSE)
```

## Centroides dos municípios

Para utilizarmos os círculos proporcionais, precisaremos gerar as coordenadas dos centroides dos polígonos dos municípios, criando um objeto com geometria de ponto. Isto pode ser feito com a função **st_centroid**.
```{r warning=FALSE}
#para criar o objeto 'pop_centrd' que contém os pontos dos centroides
pop_centrd = st_centroid(pop_wgs84)
```
Conferimos o tipo de geometria de **pop_centrd**.
```{r }
#para ver o tipo de geometria de 'pop_centrd'
st_geometry_type(pop_centrd, by_geometry = FALSE)
```
Temos agora três camadas que serão usadas para a elaboração do mapa, que deverão ser adicionadas na seguinte ordem:

1. Unidades da Federação: UFBRwgs84;

2. Arquivo dos polígonos dos municípios do estado de São Paulo com os dados das populações de todos os municípios: pop_wgs84

3. Arquivo de pontos das coordenadas dos centroides dos municípios: pop_centrd.

## Mapa da população do estado de São Paulo

Vamos usar o pacote **ggplot2** para fazer o mapa  (Figura \@ref(fig:plot-brasil-ufs)). Começamos adicionando a camada das UFs, preenchendo com cinza claro (fill = "gray95") e contorno com cinza médio (colour = "grey50"). Alpha varia de 0 a 1, sendo 1 o valor para indicar nenhuma transparência. 
```{r plot-brasil-ufs, fig.align = 'center', fig.cap='Mapa do Brasil com os limites das Unidades das Federações'}
#para plotar o mapa das UFs do Brasil
ggplot() +
  geom_sf(data = UFBRwgs84, colour = "grey50", fill = "gray95", alpha = 0.8)
```
Adicionamos a segunda camada, escolhendo a cor de preenchimento dos polígonos dos municípios (fill = "beige"), do contorno (color = "black") e espessura da linha de contorno (size = 0.25) (Figura \@ref(fig:plot-brasil-ufsp)).
```{r plot-brasil-ufsp, fig.align = 'center', fig.cap='Mapa do Brasil com os limites das Unidades das Federações e municípios da UF São Paulo'}
#para plotar o mapa das UFs e dos municípios da UF São Paulo
ggplot() +
  geom_sf(data = UFBRwgs84, colour = "grey50", fill = "gray95", alpha = 0.8)+
  geom_sf(data = pop_wgs84, fill = "beige", color = "black", size = 0.25)
```
A terceira camada, os pontos sobre os quais serão desenhados os círculos proporcionais, deverá indicar qual variável será mapeada como círculo (size = Pop). Lembre-se que o nome da coluna não vem entre aspas. A cor (color = "tomato"), a transparência (alpha = 0.8) e se a legenda deverá aparecer são definidos na mesma camada (Figura \@ref(fig:plot-pop-ufsp)).

```{r plot-pop-ufsp, fig.align = 'center', fig.cap='Mapa do Brasil com os limites das Unidades das Federações e população dos municípios da UF São Paulo'}
#para plotar o mapa das UFs, dos municípios da UF São Paulo e centroides com dados da população
ggplot() +
  geom_sf(data = UFBRwgs84, colour = "grey50", fill = "gray95", alpha = 0.8)+
  geom_sf(data = pop_wgs84, fill = "beige", color = "black", size = 0.25) +
  geom_sf(data = pop_centrd, aes(size = Pop), color = "tomato", alpha=0.8, show.legend = "point")
```
Após a definição das camadas, outras configurações podem ser feitas. Vamos definir as características relacionadas aos círculos. Para isso, usamos a função **scale_size**. Definimos o título que acompanha a legenda (name = "Habitantes"), a faixa dos tamanhos dos círculos (o menor como 0 e o maior como 10) (range = c(0, 10)) e os cortes dos tamanhos dos círculos (breaks = c(10000, 100000, 1000000, 10000000)) (Figura \@ref(fig:plot-pop-config)).
```{r plot-pop-config, fig.align = 'center', fig.cap='Configurações da legenda'}
#para plotar o mapa das UFs, dos municípios da UF São Paulo, centroides com dados da população e ajustar a legenda
ggplot() +
  geom_sf(data = UFBRwgs84, colour = "grey50", fill = "gray95", alpha = 0.8)+
  geom_sf(data = pop_wgs84, fill = "beige", color = "black", size = 0.25) +
  geom_sf(data = pop_centrd, aes(size = Pop), color = "tomato", alpha=0.8, show.legend = "point")+
  scale_size(name="Habitantes", range = c(0, 10), breaks = c(10000, 100000, 1000000, 10000000))
```
Acrescentamos o título do mapa (ggtitle("População do estado de São Paulo em 2022")) (Figura \@ref(fig:plot-pop-title)).
```{r plot-pop-title, fig.align = 'center', fig.cap='Título do mapa'}
#para plotar o mapa das UFs, dos municípios da UF São Paulo, centroides com dados da população, ajustar a legenda e adicionar o título
ggplot() +
  geom_sf(data = UFBRwgs84, colour = "grey50", fill = "gray95", alpha = 0.8)+
  geom_sf(data = pop_wgs84, fill = "beige", color = "black", size = 0.25) +
  geom_sf(data = pop_centrd, aes(size = Pop), color = "tomato", alpha=0.8, show.legend = "point")+
  scale_size(name="Habitantes", range = c(0, 10), breaks = c(10000, 100000, 1000000, 10000000))+
  ggtitle("População do estado de São Paulo em 2022")
```

Em relação aos elementos da moldura do mapa, usamos a função **theme**. Vamos definir a cor de fundo em azul claro para remeter ao Oceano (panel.background = element_rect(fill = "aliceblue")). Quanto ao título do mapa (plot.title), vamos ajustar o tamanho da fonte e a posição na área do mapa (element_text(size = 11, hjust = 0.9, vjust = -10)). Em relação à linha da moldura (panel.border), vamos indicar a cor preta, espessura da linha (0.1) e que não deverá haver preenchimento (NA) ( element_rect(color = "black", linewidth = .1, fill = NA)) (Figura \@ref(fig:plot-pop-title)).
```{r plot-pop-theme, fig.align = 'center', fig.cap='Configurações do tema do mapa'}
#para plotar o mapa das UFs, dos municípios da UF São Paulo, centroides com dados da população, ajustar a legenda, adicionar o título e definir o tema
ggplot() +
  geom_sf(data = UFBRwgs84, colour = "grey50", fill = "gray95", alpha = 0.8)+
  geom_sf(data = pop_wgs84, fill = "beige", color = "black", size = 0.25) +
  geom_sf(data = pop_centrd, aes(size = Pop), color = "tomato", alpha=0.8, show.legend = "point")+
  scale_size(name="Habitantes", range = c(0, 10), breaks = c(10000, 100000, 1000000, 10000000))+
  ggtitle("População do estado de São Paulo em 2022")+
  theme(panel.background = element_rect(fill = "aliceblue"),
        plot.title = element_text(size = 11, hjust = 0.9, vjust = -10),
        panel.border = element_rect(color = "black",linewidth = .1,fill = NA))
```
Precisamos definir a área do mapa. Vamos restringir os limites para incluir uma área levemente maior do que o estado de São Paulo, usando a função **coord_sf**. Para saber os limites do estado de São Paulo, vamos olhar o objeto pop_wgs84.
```{r results='hide'}
#para ver os limites geográficos de 'pop_wgs84'
pop_wgs84
```
Os limites de pop_wgs84 são:

Bounding box:  xmin: -5911607 ymin: -2913666 xmax: -4916247 ymax: -2247040

Vamos ampliar um pouco esta área para:

xlim = c(-5950000, -4890000), ylim = c(-2950000, -2160000)
```{r plot-pop-limites, fig.align = 'center', fig.cap='Limites do mapa'}
#para plotar o mapa das UFs, dos municípios da UF São Paulo, centroides com dados da população, ajustar a legenda, adicionar o título, definir o tema e os limites
ggplot() +
  geom_sf(data = UFBRwgs84, colour = "grey50", fill = "gray95", alpha = 0.8)+
  geom_sf(data = pop_wgs84, fill = "beige", color = "black", size = 0.25) +
  geom_sf(data = pop_centrd, aes(size = Pop), color = "tomato", alpha=0.8, show.legend = "point")+
  scale_size(name="Habitantes", range = c(0, 10), breaks = c(10000, 100000, 1000000, 10000000))+
  ggtitle("População do estado de São Paulo em 2022")+
  theme(panel.background = element_rect(fill = "aliceblue"),
        plot.title = element_text(size = 11, hjust = 0.9, vjust = -10),
        panel.border = element_rect(color = "black", linewidth = .1,fill = NA))+
  coord_sf(xlim = c(-5950000, -4890000), ylim = c(-2950000, -2160000), expand = FALSE)
```
Vamos posicionar a legenda na área interna da moldura e adicionar outras informações como a fonte dos dados e os créditos de elaboração do mapa.
```{r plot-pop-detalhes, fig.align = 'center', fig.cap='Outros detalhes do mapa'}
#para plotar o mapa das UFs, dos municípios da UF São Paulo, centroides com dados da população, ajustar a legenda, adicionar o título, definir o tema, alterar posição da legenda e adicionar notas de rodapé 
ggplot() +
  geom_sf(data = UFBRwgs84, colour = "grey50", fill = "gray95", alpha = 0.8)+
  geom_sf(data = pop_wgs84, fill = "beige", color = "black", size = 0.25) +
  geom_sf(data = pop_centrd, aes(size = Pop), color = "tomato", alpha=0.8, show.legend = "point")+
  scale_size(name="Habitantes", range = c(0, 10), breaks = c(10000, 100000, 1000000, 10000000))+
  ggtitle("População do estado de São Paulo em 2022")+
  theme(panel.background = element_rect(fill = "aliceblue"),
        plot.title = element_text(size = 11, hjust = 0.9, vjust = -10),
        panel.border = element_rect(color = "black",linewidth = .1,fill = NA))+
  coord_sf(xlim = c(-5950000, -4890000), ylim = c(-2950000, -2160000), expand = FALSE)+
  theme(legend.position = c(0.2, 0.2))+
  labs(caption = "Fonte: SEADE (2022) \n
       Elaborado por: @Ligiaviz")
```
A escala gráfica será adicionada com a função **annotation_scale** do pacote **ggspatial**. Usamos **::** para indicar o pacote e a função. A localização da barra de escala deve ser indicada pela posição em cima ou embaixo combinada com a posição esquerda ou direita. Embaixo é indicado por "bottom" ou simplesmente "b"; em cima por "top" ou "t"; do lado direito ("rigth" ou "r") ou do lado esquerdo ("left" ou "l"). Podemos ajustar a espessura do traço, a largura e altura da barra e quanto vale a unidade em centímetros.
```{r plot-pop-escala, fig.align = 'center', fig.cap='Com a escala gráfica'}
# a última linha adiciona a barra de escala
ggplot() +
  geom_sf(data = UFBRwgs84, colour = "grey50", fill = "gray95", alpha = 0.8)+
  geom_sf(data = pop_wgs84, fill = "beige", color = "black", size = 0.25) +
  geom_sf(data = pop_centrd, aes(size = Pop), color = "tomato", alpha=0.8, show.legend = "point")+
  scale_size(name="Habitantes", range = c(0, 10), breaks = c(10000, 100000, 1000000, 10000000))+
  ggtitle("População do estado de São Paulo em 2022")+
  theme(panel.background = element_rect(fill = "aliceblue"),
        plot.title = element_text(size = 11, hjust = 0.9, vjust = -10),
        panel.border = element_rect(color = "black",linewidth = .1,fill = NA))+
  coord_sf(xlim = c(-5950000, -4890000), ylim = c(-2950000, -2160000), expand = FALSE)+
  theme(legend.position = c(0.2, 0.2))+
  labs(caption = "Fonte: SEADE (2022) \n
       Elaborado por: @Ligiaviz")+
  ggspatial::annotation_scale(location = "br", width_hint = 0.4, line_width = 0.5, height = unit(0.1,"cm"))
```
Por fim, vamos acrescentar a seta do norte geográfico. Usaremos **ggspatial::annotation_north_arrow**. Indicaremos a posição no mapa (location = "tr"), o tipo de norte (which_north = "true"), o tamanho e a unidade (pad_x = unit(0.4, "in"), pad_y = unit(0.4, "in")), o estilo da seta, as cores de preenchimento e da linha e o estilo do texto para a letra N.

```{r plot-pop-seta, warning=FALSE, fig.align = 'center', fig.cap='Com a seta do Norte'}
#o último bloco adiciona e configura a seta do Norte Geográfico
ggplot() +
  geom_sf(data = UFBRwgs84, colour = "grey50", fill = "gray95", alpha = 0.8)+
  geom_sf(data = pop_wgs84, fill = "beige", color = "black", size = 0.25) +
  geom_sf(data = pop_centrd, aes(size = Pop), color = "tomato", alpha=0.8, show.legend = "point")+
  scale_size(name="Habitantes", range = c(0, 10), breaks = c(10000, 100000, 1000000, 10000000))+
  ggtitle("População do estado de São Paulo em 2022")+
  theme(panel.background = element_rect(fill = "aliceblue"),
        plot.title = element_text(size = 11, hjust = 0.9, vjust = -10),
        panel.border = element_rect(color = "black",linewidth = .1,fill = NA))+
  coord_sf(xlim = c(-5950000, -4890000), ylim = c(-2950000, -2160000), expand = FALSE)+
  theme(legend.position = c(0.2, 0.2))+
  labs(caption = "Fonte: SEADE (2022) \n
       Elaborado por: @Ligiaviz")+
  ggspatial::annotation_scale(location = "br", width_hint = 0.4, line_width = 0.5, height = unit(0.1,"cm"), bar_cols = c("white", "white"))+
  ggspatial::annotation_north_arrow(
    location = "tr", which_north = "true",
    pad_x = unit(0.4, "in"), pad_y = unit(0.4, "in"),
    style = ggspatial::north_arrow_nautical(
      fill = c("grey40", "white"),
      line_col = "grey20",
      text_family = "ArcherPro Book"
    )) 
```
Para exportar o mapa pronto com extensão **png**, usaremos **ggsave**.
```{r }
#para salvar o arquivo com extensao .png
ggsave("populacaoSP.png", width = 8, height = 8, dpi = 300)
```

## Referências sugeridas

**Using ggplot to plot pie charts on a geographical map** - http://www.spectdata.com/index.php/2018/10/25/how-to-use-ggplot-to-plot-pie-charts-on-a-map/

**NEW VERSION OF CARTOGRAPHY** (outro pacote do R dedicado à Cartografia Temática)
https://rgeomatic.hypotheses.org/category/cartography
